【裁判字號】    99,上訴,781
【裁判日期】    990705
【裁判案由】    違反毒品危害防制條例
【裁判全文】
臺灣高等法院高雄分院刑事判決         99年度上訴字第781號
上  訴  人  臺灣屏東地方法院檢察署檢察官
上  訴  人
即  被  告  甲○○
選任辯護人  柳聰賢律師
上列上訴人因被告違反毒品危害防制條例案件，不服臺灣屏東地
方法院98年度訴字第325、1567號中華民國99年3月17日第一審判
決（起訴及追加起訴案號：臺灣高雄地方法院檢察署97年度偵字
第7890號），提起上訴，本院判決如下：
    主  文
原判決撤銷。
甲○○犯販賣第一級毒品罪，處有期徒刑拾伍年，扣案之第一級
毒品海洛因參拾柒包（合計毛重21.55 公克、空包裝重7.4 公克
、淨重14 .15公克、純質淨重8.67公克）、第二級毒品甲基安非
他命肆拾陸包（合計毛重119.69公克、包裝塑膠袋重10.36 公克
、驗前淨重109.33公克、驗後淨重109.01公克）均沒收銷燬之，
扣案之門號00000000 00 號行動電話機1 具（含SIM 卡1 枚）、
電子磅秤壹台及扣案之販毒所得現金新台幣肆佰元均沒收。
被訴（追加起訴）轉讓禁藥部分，公訴不受理。
    事  實
一、甲○○明知海洛因、甲基安非他命分別係毒品危害防制條例
    所管制之第一、二級毒品，不得非法持有、販賣，竟意圖營
    利，基於販賣第一、二級毒品海洛因及甲基安非他命之犯意
    ，先於不詳時、地，向真實姓名年籍不詳、綽號「阿輝」之
    成年男子，以新台幣（下同）7 萬元販入重量75公克之海洛
    因，另以10萬元販入重量120 公克之甲基安非他命後，分別
    加予秤重分包成小包裝於夾鏈袋中，伺機出售牟利，於97年
    11月21日中午12時26分許，王梅玲以不知情友人張明豐使用
    之門號0000000000號行動電話，撥打甲○○所有門號000000
    0000號之行動電話，向甲○○購買400 元之毒品海洛因及甲
    基安非他命，甲○○依約於同日下午2 時許，駕駛車牌號碼
    4897-WT 號自小客車攜帶毒品前往屏東縣屏東市○○路與勝
    利路口處，與王梅玲會合進行毒品交易，而將海洛因1 包（
    毛重0.26公克、驗前淨重0.083 公克、驗後淨重0.075 公克
    ）及甲基安非他命1 包（毛重0.23公克，包裝塑膠袋重0.19
    公克，淨重0.04公克）交付予王梅玲，王梅玲則交付400 元
    予甲○○，甲○○販毒牟得現金400 元。旋警察先於屏東縣
    屏東市○○路與民族路口附近，對王梅玲進行攔檢盤查，在
    王梅玲身上扣得甲○○出售交付之上開海洛因1 包及甲基安
    非他命1 包（此部分為王梅玲施用毒品案件之扣案證物，已
    經警察機關另移送檢察官偵辦），嗣警察持原審核發之搜索
    票（搜索地點：屏東縣屏東市○○路994 號3 樓之4 甲○○
    之住處），在上址甲○○住處前守候，發現甲○○販毒後駕
    駛上開汽車返抵住處，乃經甲○○同意，在甲○○所駕駛之
    上開汽車內搜索扣得甲○○所有尚未販出之毒品海洛因16小
    包、甲基安非他命13小包，及在甲○○身上搜獲扣得上開販
    毒所得現金400 元，警察再持搜索票至上址甲○○住處內執
    行搜索，扣得甲○○所有另尚未販出之毒品海洛因21包、甲
    基安非他命33包、其所有供販毒聯絡使用之門號0000000000
    號之行動電話機1 具（含SIM 卡1 枚）、其所有供販毒分裝
    成小包時秤重用之電子磅稱1 台，及其所有非供本件販毒聯
    絡使用之門號0000000000、0000000000號行動電話機各1 具
    。警察人員在上開兩處對甲○○搜索，合計扣得甲○○所有
    尚未賣出之毒品海洛因37包（合計毛重21.55 公克〔扣押物
    品目錄表誤載為49.55 公克〕、空包裝重7.4 公克、淨重14
    .15 公克、純質淨重8.67公克）、甲基安非他命46包（合計
    毛重119.69公克〔扣押物品目錄表誤載為103.15公克〕、包
    裝塑膠袋重10.36 公克、驗前淨重109.33公克、驗後淨重10
    9.01 公克）。
二、案經屏東縣政府警察局屏東分局報由臺灣屏東地方法院檢察
    署檢察官偵查起訴。
    理  由
甲、撤銷改判有罪部分（即販賣第一、二級毒品予王梅玲部分）
壹、程序方面（證據能力之審查）
一、關於警察在上訴人即被告甲○○（下稱被告）所駕駛之車牌
    號碼4897-WT號自用小客車上搜索扣得之毒品海洛因16小包
    、甲基安非他命13小包，及在被告身上搜獲扣得之販毒所得
    現金400元部分，均有證據能力：
  (一)按搜索應用搜索票，目的在保護人民免受非法之搜索扣押，
    刑事訴訟法第131條之1規定之同意搜索，乃不用搜索票而搜
    索之例外情形，此種搜索僅為令狀搜索原則之例外，並非法
    定程序原則之例外，自應遵守法定程式，否則仍屬違法搜索
    。而依刑事訴訟法第131條之1「搜索，經受搜索人出於自願
    同意者，得不使用搜索票。但執行人員應出示證件，並將其
    同意之意旨記載於筆錄。」之規定，同意搜索，須經受搜索
    人自願性同意，即該同意必須出於受搜索人之自主性意願，
    而非出自執行人員明示或暗示之強暴、脅迫等不正方法，或
    因受搜索人欠缺搜索之認識所致。且同意之人並須係受搜索
    本人，或對受搜索之場所有管領權之人，並具備同意搜索權
    限者，始可認已合於法定程式。
  (二)本件警察對上揭被告駕駛之汽車及被告全身所進行之搜索，
    雖無法院核發之搜索票，惟依證人即執行搜索之警察人員黃
    飛文於原審審理時證述：「（97年11月21日你們如何查獲被
    告與王梅玲販毒案件？）我們當天有聲請搜索，下午一、二
    點有發現被告駕駛他的自小客車，我們尾隨被告到中山路與
    勝利路口等他下車才攔他，隔了一段時間有一個女生上了他
    的後座，我們當時覺得可疑，可能是毒品交易事情，我們就
    分二組，等了一會那個女生下車離開，我們一組尾隨他，另
    一組跟被告往中山路開去，但我們跟丟了，那個王梅玲下車
    可能要買注射針頭，我們同仁下車盤查，王梅玲心虛從她的
    背包拿出海洛因、安非他命毒品，我們同仁問她向誰買的，
    她說在中山路那邊買的，我們同仁就帶她回派出所。我們又
    拿搜索票在被告住處等被告回來，等到被告回來下去跟他盤
    查，我們出示搜索票跟他說，我們當場查獲一個女子，她指
    認是向你買的，問他是否同意我們搜索他的自用小客車，被
    告說同意，打開車在駕駛座旁邊查獲海洛因16包( 筆錄誤載
    為12包) 、安非他命13包；我們又到被告住所搜索，也查獲
    很多海洛因及安非他命，就如偵查報告所述，並從被告身上
    取得400 元贓款，據王梅玲指證400 元是向被告購買毒品而
    付給他的。（你們搜索被告時，搜索票上沒有寫說可搜索他
    的自小客車，有無經過被告同意？）我們當場告知是否可搜
    索他的自小客車，被告說同意，且被告也簽了自願搜索同意
    書。（自願搜索同意書在何處簽立？）當場，被告當場同意
    我們就讓他簽自願搜索同意書。（你們叫他簽出動幾個人？
    ）當場就我們三個人，都穿便衣，有出具搜索票給他看。（
    有無拿槍出來控制現場？）沒有，我們下來跟他說而已，也
    沒有上手銬，被告人在旁邊。」等語（見原審一卷第54-56
    頁），參酌查獲時現場之蒐證照片（見警卷42-43 頁）顯示
    ，被告於警察搜索其汽車當時，嘴上尚抽一根菸，並未被上
    手銬等情，足徵證人黃飛文上開證述未對被告上手銬，亦無
    拿槍控制現場，被告出於自主性意願而同意警察搜索其汽車
    乙節，與事實相符，應堪採信。由上開汽車係被告駕駛使用
    中，其係該汽車之管領使用人，有同意警察搜索該汽車之權
    限；警察搜索上開汽車前，未拿出搶控制現場及未對被告上
    手銬等，即未以明示或暗示之強暴、脅迫等不正方法，而係
    被告出於自由意願同意警察搜索汽車等諸情，綜合判斷，足
    認被告應係出於自願同意搜索上開自小客車甚明，此外，被
    告同意搜索之意旨，亦已載明於搜索扣押筆錄上經其簽名確
    認（見警卷第26頁），是依上開說明，本件自被告所駕駛之
    汽車上搜索扣得之上揭毒品及在被告身上搜獲扣案之販毒所
    得400 元，均係合於搜索之法定程式而取得，自有證據能力
    。
二、證人王梅玲於警詢之陳述有證據能力：
  (一)按被告以外之人於審判外之言詞陳述，除法律有規定者外，
    不得作為證據；惟被告以外之人於檢察事務官、司法警察官
    或司法警察調查中所為之陳述，與審判中不符時，其先前之
    陳述具有較可信之特別情況，且為證明犯罪事實存否所必要
    者，得為證據，刑事訴訟法第159 條第1 項、第159 條之2
    分別定有明文。所謂「前後陳述不符」之要件，應就前後階
    段之陳述進行整體判斷，以決定其間是否具有實質性差異。
    而所謂「較可信之特別情況」之情形，亦應就前後陳述時之
    各種外部情況進行比較，以資決定何者外部情況具有可信性
    。若陳述係在特別可信之情況下所為，則虛偽陳述之危險性
    即不高，雖係審判外陳述，或未經被告反對詰問，仍得承認
    其有證據能力。
  (二)本件證人王梅玲於警詢時，就警察在其身上查獲之毒品海洛
    因及甲基安非他命各1包，已供承係本次以400元代價向被告
    所購買，且僅向被告購買1次毒品等語（見警卷第18-22頁）
    ，惟嗣後於原審審理時，則改詞證稱向被告購買毒品共3 次
    ，本次向被告購買之毒品係海洛1包400元，甲基安非他命沒
    有算錢，係被告送伊施用等語（見原審一卷第73-81頁），
    查證人王梅玲於本件案發當日即97年11月21日立即接受警察
    調查詢問，嗣距案發之8個月後，於98年7月8日始於原審接
    受詰問，其接受司法警察詢問時，較接進本件案發之時間，
    記憶應較為清晰而未淡忘，所為陳述，應較詳細、具體與明
    確，且警詢當時被告未同時與其在場，亦非如於原審審理中
    直接面對被告，接受被告當面詰問、面質之情況，無人情及
    心理之壓力，心理狀態顯較有自由陳述之空間，又警詢係甫
    案發未久，無充裕時間供其考量證詞之利害關係，更無與被
    告串謀而為迴護被告之機會，故證人王梅玲於警詢之證述，
    因無機會受到不當之汙染或外界之干擾，虛偽陳述之可能性
    低，可信之程度顯較高，又證人王梅玲於原審審理時，未曾
    表示或主張有被警察以不正方法詢問取供之情形，綜合上揭
    證人於警詢陳述時之各種外部情況觀之，足認其於警詢之陳
    述確具有「較可信之特別情況」，證人王梅玲係直接與被告
    接洽、會面交易毒品之人，其證詞與本件被告被訴販賣毒品
    之犯罪事實，自有直接相關，為證明被告販賣毒品犯行之存
    否所必要，揆諸上開規定，證人王梅玲於警詢之陳述，自應
    認有證據能力。被告之選任辯護人主張證人王梅玲於警詢之
    陳述，為被告以外之人於審判外之言詞陳述，無證據能力，
    尚非可採。
三、證人王梅玲於偵查中向檢察官所為之陳述，有證據能力：
  (一)按被告以外之人於偵查中向檢察官所為之陳述，除顯有不可
    信之情況者外，得為證據。刑事訴訟法第159條之1第2項定
    有明文。被告以外之人於偵查中向檢察官所為陳述，雖為審
    判外之陳述，然依刑事訴訟法之規定，檢察官係代表國家偵
    查犯罪、實施公訴，依法有訊問被告、證人、鑑定人權利之
    人；且於實務運作時，檢察官偵查中向被告以外之人所取得
    之陳述，原則上均能遵守法律規定之程序，不致有違法取供
    之情事，故可信度極高，自得為證據。
  (二)本件證人王梅玲於偵查中向檢察官所為之陳述，於作證前已
    經檢察官告以證人具結義務及偽證處罰並命朗讀後具結（見
    偵一卷第57頁），已有偽證罪責擔保其證詞之真實性，嗣後
    於原審審理中，證人王梅玲到庭接受詰問時，並未表示其偵
    訊中之證述，有受檢察官以不正方法取供之情形，足認證人
    於偵查中以證人身分向檢察官所為之陳述，具有任意性，本
    院復查無「顯有不可信」之情形，而上開證人嗣於原審有到
    庭以證人身分接受詰問，亦已保障被告之反對詰問權，依刑
    事訴訟法第159條之1第2項規定，自應認有證據能力。
四、本件承辦員警製作之偵查報告書（見警卷第2頁），無證據
    能力。
  (一)按刑事訴訟法第一百五十九條之四第一款規定：除顯有不可
    信之情況外，公務員職務上製作之紀錄文書、證明文書，亦
    得為證據。係因該等文書為公務員依其職權所製作，且經常
    處於可受公開檢查之狀態，符合例行性、公示性原則，正確
    性甚高，雖屬傳聞證據，仍例外容許為證據。
  (二)本件承辦員警製作之偵查報告書（見警卷第2 頁），係司法
    警察針對本件具體個案，於調查證據及犯罪情形時，對犯罪
    場所及犯罪嫌疑人實施之勘察、蒐集證據等作為所製作，不
    具備例行性、公示性之要件，自非刑事訴訟法第一百五十九
    條之四第一款所指公務員職務上製作之紀錄文書、證明文書
    ，亦非同條第三款規定與上述公文書具有同等程度可信性之
    文書，自無證據能力。
五、末按，被告以外之人於審判外之陳述，雖不符刑事訴訟法第
    159條之1至之4等4條之規定，而經當事人於審判程序同意作
    為證據，法院審酌該言詞陳述或書面陳述作成時之情況，認
    為適當者，亦得為證據；又當事人、代理人或辯護人於法院
    調查證據時，知有刑事訴訟法第159條第1項不得為證據之情
    形，而未於言詞辯論終結前聲明異議者，視為有前項之同意
    ，同法第159條之5定有明文。本判決除上開證據之外，下列
    所引用之言詞陳述或書面陳述之傳聞證據部分，檢察官、被
    告及其辯護人於本院行準備程序時，對於各該傳聞證據之證
    據能力，均未加爭執且同意作為本案之證據（見本院卷第35
    頁），嗣於本院審理程序，調查各該傳聞證據，加予提示並
    告以要旨時，檢察官、被告及其辯護人亦均未於言詞辯論終
    結前聲明異議，本院審酌各該傳聞證據作成時之情況，認均
    與本件待證事實具有關聯性，且查無證據足以證明言詞陳述
    之傳聞證據部分，陳述人有受不法取供或違反其自由意志而
    陳述之情形；書面陳述之傳聞證據部分，亦查無遭變造或偽
    造之情事，顯見各該傳聞證據之證明力非明顯過低，衡酌上
    述各該傳聞證據，作為本案之證據亦屬適當，自均得為證據
    ，而有證據能力。
貳、實體部分
一、訊據被告甲○○固供承有於97年11月21日下午2時許，在屏
    東縣屏東市○○路與勝利路口處，將毒品海洛因1 包及甲基
    安非他命1 包交付予王梅玲，而王梅玲將400 元丟在其車上
    等事實，惟矢口否認有販賣第一、二級毒品之犯行，辯稱：
    證人王梅玲係跟伊要毒品，伊才送給王梅玲施用，伊沒有販
    賣毒品，僅是轉讓毒品給王梅玲施用云云；被告選任辯護人
    提出辯護意旨略以：因被告在追求證人王梅玲，所以才會給
    她一些毒品施用，並沒有販賣之營利意圖，是王梅玲怕被告
    糾纏，所以才丟400 元在被告車上，依卷附法務部調查局函
    示國內毒品買賣之平均價格觀之，被告交給王梅玲之毒品海
    洛因重0.26公克、甲基安非他命重0.23公克，換算毒品之最
    高、最低價格，海洛因分別為2080元、1456元；甲基安非他
    命分別為1472元、989 元，無論如何均不止400 元，足證被
    告並無營利之意圖。而證人王梅玲於警、偵、審之證詞，前
    後矛盾不一，已難採信，且縱王梅玲於原審之證詞可信，價
    值1,000 元之毒品海洛因，被告以400 元賤價出售，再附送
    價值1,000 元甲基安非他命給王梅玲，顯係低於原價轉讓，
    難認有販賣毒品之故意及營利之意圖等語。
二、經查：
  (一)證人王梅玲於97年11月21日中午12時26分許，使用門號0000
    000000號行動電話，撥打被告所有門號0000000000號之行動
    電話，以400 元代價向被告購買毒品海洛因及甲基安非他命
    ，被告依約於同日下午2 時許，駕駛車牌號碼4897-WT 號自
    小客車前往屏東縣屏東市○○路與勝利路口處，與王梅玲見
    面進行毒品交易，被告將海洛因及甲基安非他命各1 包交付
    予王梅玲，王梅玲則交付400 元予被告，旋警察先在王梅玲
    身上扣得上開被告販賣而交付之海洛因及甲基安非他命各1
    包，嗣又在被告身上及家中分別扣得上開販毒所得400 元及
    供販毒聯絡用之門號0000000000號之行動電話手機1 具等事
    實，已據證人王梅玲於警詢中證稱：「我所持有的海洛因及
    甲基安非他命各1 包，是向男子叫「德仔」（即被告）所購
    得。海洛因及安非他命每小包以新台幣貳佰元所購得。於97
    年11月21日下午13時55分，在屏東市○○路與勝利路口處，
    跟甲○○購買毒品的」等語（見警卷第21頁）；嗣於偵訊中
    亦明確證稱：「我有跟甲○○說要拿東西（毒品），拿四號
    的（即海洛因）跟安非他命，我跟他說拿4 百，他拿東西（
    毒品）給我，我就把錢給他，四百塊我親自交到他手上」等
    語（見偵一卷第54-56 頁）；另於原審審理時仍肯定證述：
    「（購買毒品的400 元如何拿給被告？）是在車子上拿給他
    ，我坐在車子就拿給被告，我是拿給被告收的。（之前有無
    向被告要過毒品？）沒有。（你在97年11月21日中午12時26
    分許，有用張明豐的手機打電話給被告？）有，打這通電話
    是約好下午2 點買毒品。（妳電話確實有跟被告說（買毒品
    ）是400 元？）是」等語明確（見原審一卷第73-81 頁），
    並有門號0000000000、0000000000號之行動電話通聯紀錄及
    上開門號之用戶基本資料、原審核發之搜索票、搜索扣押證
    明筆錄、搜索扣押物品目錄表、扣押物品收據、搜索現場照
    片等在卷可稽（見警卷第3 、26-30 、32、33、42-49 、58
    -64 、66-88 頁），另有被告交付證人王梅玲之毒品海洛因
    及甲基安非他命各1 包、證人王梅玲交付被告之400 元、被
    告所有供販賣毒品聯絡用之門號0000000000號行動電話機1
    具（含SIM 卡1 枚）等扣案可資佐證，上開扣案之毒品海洛
    因白色粉末1 包（驗前淨重0.0 83公克、驗後淨重0.075 公
    克）及甲基安非他命晶體1 包（驗前毛重0.23公克、包裝塑
    膠袋重0.19公克、淨重0.04公克，取0.04公克鑑定後全部用
    罄，僅餘甲基安非他命之殘渣袋），經送檢驗結果，其成分
    確分別屬於第一級毒品海洛因及第二級毒品甲基安非他命無
    訛，此有高雄市立凱旋醫院97年1 2 月1 日高市凱醫驗字第
    8862號濫用藥物成品檢驗鑑定書及內政部警政署刑事警察局
    97年12月17日刑鑑字第0970185397號鑑定書各1 紙附卷可憑
    （見偵一卷第39、49頁），依上開證據，參互以觀，足認證
    人王梅玲上揭證述向被告以400 元代價購買扣案之上開海洛
    因及甲基安非他命各1 包乙節，與事實相符，堪以採信。被
    告及其選任辯護人雖爭執證人王梅玲證述向被告購買毒品之
    內容細節，有前後不一致之情形，而辯稱證人王梅玲之證詞
    不可採云云，按證人王梅玲雖於原審審理中證稱伊係以400
    元向被告購買毒品海洛因1 包，被告同時交付之甲基安非他
    命1 包部分，係被告送伊施用云云，證人此一供述，固與其
    於警詢及偵查中所一致證述400 百元係同時向被告購買毒品
    海洛因及甲基安非他命各1 包之內容，所有不同，然綜觀證
    人王梅玲上揭警、偵及原審審理時之證述內容，就其交付40
    0 元予被告之目的，係向被告購買毒品施用乙節，則始終供
    述如一，本院參酌證人於原審之證述距案發時間已有八個月
    之久，而警詢及偵查中距案發時間甚為接近，證人記憶應較
    清楚且正確，且警詢、偵查中未面對被告同時在場或被詰問
    ，無人情及心理之壓力，較能自由陳述等情，應以證人在警
    詢及偵查中所一致證述以400 元向被告同時購買扣案之上開
    毒品海洛因及甲基安非他命各1 包等內容，較為可採，此再
    觀諸證人王梅玲於原審審理中仍確認其有在電話中向被告表
    示要購買毒品400 元，而於偵訊中則明確證稱電話中跟被告
    說要拿的東西，是拿4 號（按即海洛因）及甲基安非他命，
    跟被告說拿（買）400 元（毒品）等語（見偵一卷第54-56
    頁、原審一卷第73-81 頁），證人與被告間，既均無隻字片
    語提到證人有向被告免費索討（求）甲基安非他命，或被告
    曾表示願無償提供甲基安非他命給證人施用之情節，準此，
    益徵證人電話中向被告表示要買400 元之毒品施用，應包括
    二種毒品即海洛因及甲基安非他命甚明，否則如僅約定以40
    0 元購買海洛因，被告依約前往交易時，焉有無端主動附加
    贈送甲基安非他命之理？足見證人王梅玲事後於原審改稱上
    開扣案甲基安非他命係被告送給伊施用非販賣云云，與上揭
    事證及常情殊有違背，尚非可採。
  (二)被告雖就上開交付海洛因及甲基安非他命各1包予證人王梅
    玲，及收取王梅玲交付之400元，主張係轉讓各該毒品予王
    梅玲施用，並非販賣，無營利意圖云云，然查，警察自證人
    王梅玲身上查獲上開毒品海洛因及甲基安非他命各1包，經
    證人王梅玲供出係向被告購買後，警察旋在被告林德所駕上
    開汽車內及住處搜索，其中在上開汽車內扣得被告甲○○所
    有尚未販出之毒品海洛因16小包、甲基安非他命13小包；另
    在被告甲○○住處內扣得其所有尚未販出之毒品海洛因21包
    、甲基安非他命33包及其所有供販毒分裝成小包時秤重用之
    電子磅稱1台。在上開兩處對甲○○搜索，合計扣得甲○○
    所有尚未賣出之毒品海洛因37包（合計毛重21.55公克〔扣
    押物品目錄表誤載為49.55公克〕、空包裝重7.4公克、淨重
    14.15公克、純質淨重8.67公克）、甲基安非他命46包（合
    計毛重119.69公克〔扣押物品目錄表誤載為103.15公克〕、
    包裝塑膠袋重10.36公克、驗前淨重109.33公克、驗後淨重
    109.0 1公克），以上有上揭原審核發之搜索票、搜索扣押
    證明筆錄、搜索扣押物品目錄表、扣押物品收據及搜索現場
    蒐證照片等在卷可考（見警卷第3、26-30、42-49），上開
    扣案之毒品海洛因37包、甲基安非他命46包，經送驗結果，
    其成分確屬第一級毒品海洛因及第二級毒品甲基安非他命無
    訛，此亦有內政部警政署刑事警察局97年12月17日刑鑑字第
    0970185397號鑑定書、法務部調查局97年12月11日調科壹字
    第09723044940號濫用藥物實驗室鑑定書各1紙在卷可參（見
    偵一卷第38、49頁）。被告既無施用毒品之前案紀錄，且本
    次為警查獲時，所採之尿液經送檢驗，亦無嗎啡或甲基安非
    他命陽性反應，有台灣高等法院被告前案紀錄表及台灣檢驗
    科技股份有限公司濫用藥物實驗室高雄97年12月10日濫用藥
    物尿液檢驗報告等在卷可佐（見偵一卷第48頁、本院748 號
    卷第18頁），足認被告未有施用第一、二級毒品之行為及長
    期施用毒品之習慣甚明。被告大量購入上揭扣案之毒品海洛
    因及甲基安非他命，既非供自己施用，則參諸被告購入海洛
    因及甲基安非他命毒品後，即以扣案之磅秤秤重，將之分裝
    成37包、46包不等之小包裝分量（以上為被告所自承），且
    分裝妥之小包裝毒品，竟未集中放置，又分別放在其所駕駛
    之汽車上及家中等情（見上揭搜索扣押筆錄），顯見被告販
    入上開毒品之目的係為販賣，事甚灼然，否則，倘如被告所
    辯，其購入扣案之上揭毒品係供自己施用，何需事先磅秤計
    重，以精準區分小包裝袋內每包數量之多寡，且自己施用，
    隨時取用，已甚方便，何需多此一舉，更無分裝成如此多小
    包裝，且分散放置之必要？若供自己施用，數量不大，豈有
    外出尚需隨身攜帶如此多小包毒品之理？上揭諸端，均異乎
    自己施用毒品之常情，被告辯稱供自己施用非販賣，已難採
    信。況被告就扣案之電子磅秤究係作何用途，於警詢中供稱
    購買毒品時怕被人騙，用來秤毒品重量等語（見警卷第11
    頁）；於本院審理中則改稱伊怕自己施用毒品過量會有問題
    ，所以用該電子秤秤重量等語（見本院781 號卷第51頁），
    就持有電子磅秤之用途，所言不一致，已見其心虛，而難採
    信，依上揭客觀存在之事實加予觀察，上開扣案之毒品，海
    洛因已分裝成37包，甲基安非他命更分裝成46包，且在包裝
    袋外標示有重量，顯係以該電子磅秤作為分裝毒品成小包時
    之重量控制及區分等工具，凡此，益見扣案之上開海洛因及
    甲基安非他命毒品，均被告所販賣無訛。
  (三)再查，被告自承上開在車上、家中經警查扣，及伊交付予王
    梅玲之買海洛因、甲基安非他命等，均係其跟阿輝買來的，
    分別以7萬元購得重量75公克之海洛因，另以10萬元購買重
    量120公克之甲基安非他命等情（見警卷第14-15頁）。以被
    告上開販入毒品之價格及重量，換算出每公克被告買入之成
    本價格，再據以計算被告交付予證人王梅玲之上開海洛因1
    包（驗前淨重0.083公克）、甲基安非他命1包（淨重0.04
    公克）之價格，海洛因為77.5元（〔70,000元75公克〕
    83/1000=77.5元）、甲基安非他命33元（〔100,000元120
    公克〕4/100=33元），兩者合計100.5元，其成本遠低於
    王梅玲交付之400元，故被告交付予證人王梅玲上開海洛因
    及甲基安非他命各1包，而收取證人王梅玲交付之400元，顯
    見已賺取約300 元左右之利得，其有販賣第一、二級毒品之
    營利意圖，應堪認定。
  (四)按毒品危害人民身心健康甚深，邇來政府為杜絕毒品氾濫，
    ，再三宣導教育民眾遠離毒品，媒體之報導既深且廣，對於
    毒品之禁絕及管制，應為民眾所熟悉。又政府對於查緝施用
    、轉讓及販賣毒品無不嚴格執行，且販賣毒品罪更係重罪，
    設若無利可圖，衡情一般持有毒品者，當不致輕易將所持有
    之毒品交付他人。況第一、二級毒品海洛因、甲基安非他命
    價格不貲，物稀價昂，且販賣第二、二級毒品係違法行為，
    非可公然為之，亦無公定之價格，不論任何包裝，均可任意
    分裝增減分量，每次買賣價量，亦可能隨時依雙方間之關係
    深淺、資力、需求量及對行情之認知、來源是否充裕、查緝
    是否嚴緊，購買者被查獲時供述購買對象之可能性風險之評
    估等，因而異其標準，並隨時機動調整，非可一概而論，是
    販賣之利得，除經坦承犯行或價量俱臻明確外，委難查得實
    情，販賣之人從價差或量差中牟利方式雖異，其意圖營利之
    非法販賣行為則一，茍無任何利益可圖，被告實無甘冒風險
    ，在與證人王梅玲並非至親之下，將其取得本屬不易之毒品
    再以原所購得之代價、甚或低於原代價轉售，而未賺取差價
    利益之理。是被告販賣第一、二級毒品海洛因、甲基安非他
    命予證人王梅玲，確有從中賺取差額利潤，以牟利之意圖及
    事實，應堪認定。
  (五)綜上各節所述，被告有營利之意圖，以400元價格，販賣扣
    案之海洛因、甲基安非他命各1包予證人王梅玲施用等犯行
    ，事證已臻明確，堪以認定。
三、論罪科刑：
  (一)按行為後法律有變更者，適用行為時之法律。但行為後之法
    律有利於行為人者，適用最有利於行為人之法律，刑法第2
    條第1項定有明文。本件被告甲○○於97年11月21日所為販
    賣第一、二級毒品行為後，毒品危害防制條例第4條第1、2
    項之規定，業於98年5月20日經總統以華總一義字第0980012
    5141號令修正公布，並已生效施行，第1項販賣第一級毒品
    部分，將原條文法定刑「得併科新臺幣1千萬元以下罰金」
    部分，提高為「得併科新臺幣2千萬元以下罰金」。第2項販
    賣第二級毒品部分，將原條文法定刑「得併科新臺幣7百萬
    元以下罰金」部分，提高為「得併科新臺幣1千萬元以下罰
    金」。經比較修正前、後之法律規定，以行為時之法律即修
    正前毒品危害防制條例第4條第1、2項之規定，對於被告較
    屬有利，自應適用修正前毒品危害防制條例第4條第1、2項
    之規定。
  (二)次按海洛因、甲基安非他命係分別屬於毒品危害防制條例第
    2條第2項第1、2款所列之第一、二級毒品，不得非法持有及
    販賣。被告販賣海洛因及甲基安非他命行為，係分別犯修正
    前毒品危害防制條例第4條第1項之販賣第一級毒品罪及第二
    項之販賣第二級毒品罪。被告持有第一、二級毒品海洛因、
    甲基安非他命後進而販賣，其持有之低度行為，應為販賣之
    高度行為所吸收，均不另論罪。被告以一行為同時販賣海洛
    因及甲基安非他命，係想像競合犯，應依刑法第55條前段從
    一重之販賣第一級毒品處斷。
  (三)末按，刑法第59條之酌量減輕其刑，固以犯罪之情狀，在客
    觀上足以引起一般同情，認為即予宣告法定最低刑期，猶嫌
    過重者，始有其適用。毒品危害防制條例制定之目的，係為
    防制毒品危害，維護國民身心健康，販賣第一級毒品罪之法
    定刑為死刑或無期徒刑，其中，死刑乃剝奪人生命之刑罰，
    為罰中之最；無期徒刑則限制人身自由無所期限，對受刑人
    而言，精神折磨至甚。然刑罰本旨重在教化，並以卹刑為原
    則，宣告之刑，應符合社會普遍認知之公平正義，與國民對
    於法律之感情，就相類似之案情，處以相同標準之刑度，尤
    以宣告重刑之案件，更應詳加說明量刑之理由，方足以昭折
    服。故有關販賣第一級毒品罪責部分，顯有區別行為人販賣
    第一級毒品之數量、時間、所得及所造成危害等輕重之必要
    ，而非一律處以死刑或無期徒刑之重刑。查本案被告為圖私
    利而販賣第一級毒品海洛因僅1次，對象亦僅1人，數量甚微
    ，販毒所得僅區區400元，與大盤或中盤毒梟動輒販賣數公
    斤甚至上百公斤之危害情形相較，情節顯較輕微，惡性尚非
    重大不赦，倘處以最低刑度即無期徒刑而禁錮終身，仍有情
    法失平之處，誠屬情輕法重，被告所為販賣第一級毒品之犯
    罪情狀，客觀上顯有堪予憫恕之處，爰依刑法第59條之規定
    ，減輕其刑。
四、原審未詳為推求，就被告被訴販賣第一、二級毒品部分，遽
    為無罪之諭知，顯有違誤。被告上訴意旨否認有販賣第一、
    二級毒品之犯罪，指摘原判決不當，雖無理由；惟原判決既
    有上開違誤之處，自應由本院將原判決撤銷改判。爰審酌被
    告為牟私利而販賣第一、二級毒品海洛因、甲基安非他命，
    助長毒品氾濫，戕害他人身心健康，惟被告販賣第一、二級
    毒品之對象僅一人、次數僅一次、販毒數量及價格甚微，販
    毒所得僅400元，及其犯罪動機、手段、犯後態度、智識程
    度、生活狀況等一切情狀，量處如主文第二項所示之刑。
五、扣案之毒品海洛因參拾柒包（合計毛重21.55公克、空包裝
    重7.4公克、淨重14.15公克、純質淨重8.67公克）、甲基安
    非他命肆拾陸包（合計毛重119.69公克、包裝塑膠袋重10.
    36公克、驗前淨重109.33公克、驗後淨重109.0 1 公克），
    其成份確係第一、二級毒品，已詳如前述，均應依毒品危害
    防制條例第18條第1 項前段之規定，宣告沒收銷燬之。扣案
    之門號0000000000號行動電話機1 具（含SIM 卡1 枚）、電
    子磅秤壹台，為被告所有，供販賣本件第一、二級毒品所用
    之物（理由詳如述），及扣案之販毒所得現金新台幣肆佰元
    ，均應依毒品危害防制條例第19條第1 項之規定宣告沒收；
    至於扣案海洛因及甲基安非他命鑑驗已滅失部分、被告所有
    非供本件販毒聯絡使用之門號0000000000、0000000000號行
    動電話機各1 具，爰均不予沒收（或銷燬），併此敘明。
乙、撤銷改判公訴不受理部分（即追加起訴被告轉讓禁藥部分）
一、追加起訴意旨另以：原起訴書已對被告甲○○提起涉嫌販賣
    第二級毒品甲基安非他命罪嫌之犯罪事實部分，即被告於97
    年11月21日下午2 時許，在屏東縣屏東市○○路與勝利路口
    處，將甲基安非他命1 包（毛重0.23公克，包裝塑膠袋重
    0.19公克，淨重0.04公克）及海洛因1 包交付予王梅玲，王
    梅玲交付被告400 元等事實，就被告交付甲基安非他命1 包
    予王梅玲部分，認被告另涉犯藥事法第83條第1 項轉讓禁藥
    罪嫌云云。
二、按案件已經提起公訴，在同一法院重行起訴者，應諭知不受
    理之判決，刑事訴訟法第303 條第2 款定有明文。次按法院
    之審判，應以起訴之犯罪事實為範圍，法院於不妨害事實同
    一之範圍內，苟於被告防禦權行使無妨礙，自亦仍得自由認
    定事實，適用法律，而變更檢察官之起訴法條，庶維訴訟經
    濟原則，復無損被告之權益保障。故事實審法院依調查結果
    所認定之被告犯罪事實，縱與檢察官起訴之事實並非全然一
    致，惟如其基本社會事實相同，法院即應在不妨害事實同一
    之範圍內，變更起訴法條而為有罪之判決，不得以不能證明
    被告有檢察官起訴之犯罪事實，而逕予諭知無罪。又檢察官
    代表國家提起公訴，依檢察一體原則，到庭實行公訴之檢察
    官如發現起訴書認事用法有明顯錯誤，固得本於自己確信之
    法律見解，於論告時變更起訴之法條，或另為其他適當之主
    張，惟其於法院調查或審理時所為之論告或主張，究屬訴之
    追加、撤回或變更範疇，抑或僅屬為起訴效力所及之他部事
    實之擴張、或起訴事實之一部減縮，自應究明各該請求之性
    質而異其處理方式。因而除撤回起訴，使該訴訟關係消滅，
    法院無從加以裁判外，法院自不得僅就檢察官論告時所陳述
    或主張之事實為裁判，而置原起訴事實於不顧。（最高法院
    95年度台上字第5401號判決意旨參照）
三、經查，本件到庭實行公訴之檢察官，於原審審理時，當庭以
    言詞所追加起訴被告另涉犯藥事法第83條第1 項轉讓禁藥罪
    嫌部分（見原審一卷第123 頁反面），係以本案原起訴書已
    經提起公訴之被告涉販賣第二級毒品甲基安非他命之完全同
    一社會基本事實，為追加起訴被告另涉轉讓禁藥罪嫌之犯罪
    事實（見同上引註之筆錄所載），就被告於上揭原已起訴之
    同一時間、地點，相同一包之第二級毒品甲基安非他命，交
    予相同之對象王梅玲，而由同一人王梅玲交付相同之400 元
    予被告等事項觀之，追加起訴之犯罪事實，確與原已經提起
    公訴之被告涉嫌販賣第二級毒品之犯罪事實，為相同行為時
    、地、內容、態樣、對象及結果，即基本社會事實完全相同
    ，依上揭最高法院裁判意旨之說明，至多應屬變更起訴法條
    之問題，不得重覆起訴，玆原審到庭實行公訴之檢察官誤就
    已起訴之犯罪事實，追加起訴，係就已經提起公訴之案件，
    在同一法院重行起訴，依首揭法文規定，追加起訴部分，自
    應諭知不受理之判決，原審未查，逕為諭知被告轉讓禁藥部
    分有罪之實體判決，其認事用法顯有違誤，被告就此部分，
    上訴意旨指摘原判決量刑過重，雖無理由，惟原判決既有上
    開違誤，自應由本院就原判決此部分加予撤銷，改諭知公訴
    不受理之判決。
據上論結，應依刑事訴訟法第369 條第1 項前段、第364 條、第
299 條第1 項前段、第303 條第2 款，修正前毒品危害防制條例
第4 條第1 項、第2 項、第18條第1 項前段、第19條第1 項，刑
法第11條前段、第55條、第59條，判決如主文。
本案經檢察官郭振昌到庭執行職務。
中    華    民    國    99    年    7     月    5     日
                刑事第五庭    審判長法  官  曾永宗
                                    法  官  任森銓
                                    法  官  鍾宗霖
以上正本證明與原本無異。
如不服本判決應於收受本判決後10日內向本院提出上訴書狀，其
未敘述上訴理由者，並得於提起上訴後10日內向本院補提理由書
狀（應附繕本）。
中    華    民    國    99    年    7     月    5     日
                                    書記官  邱麗莉
附錄本件判決論罪科刑法條：
毒品危害防制條例第4條
製造、運輸、販賣第一級毒品者，處死刑或無期徒刑；處無期徒
刑者，得併科新臺幣 2 千萬元以下罰金。
製造、運輸、販賣第二級毒品者，處無期徒刑或 7 年以上有期
徒刑，得併科新臺幣 1 千萬元以下罰金。
製造、運輸、販賣第三級毒品者，處 5 年以上有期徒刑，得併
科新臺幣 7 百萬元以下罰金。
製造、運輸、販賣第四級毒品者，處 3 年以上 10 年以下有期
徒刑，得併科新臺幣 3 百萬元以下罰金。
製造、運輸、販賣專供製造或施用毒品之器具者，處 1 年以上
7 年以下有期徒刑，得併科新臺幣 1 百萬元以下罰金。
前五項之未遂犯罰之。

司法院資訊處製作；財團法人民間司法改革基金會備份。
